【裁判字號】    96,訴,923
【裁判日期】    970430
【裁判案由】    偽造有價證券等
【裁判全文】
臺灣板橋地方法院刑事判決               96年度訴字第923號
公  訴  人  臺灣板橋地方法院檢察署檢察官
被      告  丙○○
選任辯護人  何叔孋律師
上列被告因偽造有價證券等案件，經檢察官提起公訴（95年度偵
緝字第2443號），本院判決如左：
    主  文
丙○○共同連續行使偽造私文書，足以生損害於他人，處有期徒
刑陸月，如易科罰金以銀元參佰元即新台幣玖佰元折算壹日；減
為有期徒刑參月，如易科罰金以銀元參佰元即新台幣玖佰元折算
壹日。
如附表一、附表二所示偽造「甲○○」之簽名均沒收。
    事  實
一、丙○○於民國94年1 月初以協助辦理銀行貸款為由，取得甲
    ○○之身份證件後，竟於94年6 月13日，與姓名年籍不詳之
    成年女子，共同基於偽造私文書並持以行使之概括犯意聯絡
    ，由該姓名年籍不詳之成年女子，持該上開甲○○的身份證
    影本，至臺北縣板橋市○○○路○ 段43號申辦和信電訊股份
    有限公司（簡稱和信公司）行動電話，嗣由該姓名年籍不詳
    之成年女子在該和信公司「行動電話服務申請書」上（申請
    門號00 00000000 號與0000000000號之申請書各1 張）之申
    請人簽章欄上與「手機兩年同意書」（搭配同上門號之同意
    書各1 張）之立同意書人姓名簽章欄上接續偽造「甲○○」
    之簽名（「行動電話服務申請書」上與「手機兩年同意書」
    上各有偽造之甲○○簽名各1 個，共計2 個；起訴書附表1
    ，編號1 、2 均誤載為，偽造之署名各3 枚），並填寫甲○
    ○之姓名、出生年月日、身分證統一編號、地址及申請日期
    94年6 月13日於上開申請書上；及填寫申請日期94年6 月13
    日於上開同意書之申請日期欄上，接續偽造上開不實之「行
    動電話服務申請書」與「手機兩年同意書」，隨後並持以交
    付行使，足生損害於甲○○本人及和信公司。
二、丙○○復承同前共同基於偽造私文書並持以行使之同一概括
    犯意聯絡，於同（94）年6 月22日中午12時許，與姓名年籍
    不詳之「黃」姓成年女子，持該上開甲○○影印的身份證，
    至臺北縣新莊市○○路5 號「亞巨機車行」，由該「黃」姓
    女子假冒甲○○之名義在「寶華銀行分期付款申請書」上之
    「申請人中文簽章欄」上偽造「甲○○」之簽名1 個（起訴
    書誤載簽名2 枚），並填寫甲○○之姓名、出生年月日、身
    分證統一編號、地址、電話號碼等資料，偽造該不實之分期
    付款申請書；並接續於空白本票之發票人欄上偽造「甲○○
    」之簽名1 個與金額新台幣柒萬肆仟捌佰陸拾捌元整（本票
    之發票日期為本票應記載之必要事項，如未記載，則欠缺票
    據法規定應記載之事項，因未填載本票必要記載事項之發票
    日，故屬尚未完成發票行為，故非真正之本票，而不構成偽
    造有價證券罪；該空白本票僅具債權憑證性質）等私文書後
    ，隨後將上開偽造之不實之分期付款申請書與該具債權憑證
    性質之不完全本票1 紙，交由不知情之代辦人員乙○○據以
    行使，供辦理機車貸款之用；均足生損害於甲○○林、永昌
    及寶華銀行。嗣經甲○○獲悉上情。
三、案經甲○○訴由臺北縣政府警察局新莊分局報請臺灣板橋地
    方法院檢察署檢察官偵查起訴。
    理  由
一、
1、上開事實，業據被告丙○○於本院審理時供承在卷（本院卷
   第2 宗第76頁、第79頁至第81頁）；復經證人即告訴人甲○
   ○之夫周德隆於偵查中證稱，有將其配偶甲○○之身分證交
   給被告丙○○要辦理金卡等語在卷（95年度偵字第5842號偵
   查卷第30頁）；嗣於本院審理時證稱，其係經朋友介紹，認
   識被告，被告丙○○有在辦理現金卡，嗣經其委託被告辦理
   現金卡，如貸借新台幣（下同）10萬元，即給被告佣金2 萬
   元；嗣於94年間因其錢不夠用，被告對其表示可以用汽車或
   房子辦理貸款，嗣因其申請辦房貸的資格不符，被告有要其
   本人拿其太太即告訴人甲○○的身分證給被告，但後來沒有
   辦成。其本人或其太太甲○○並未委託被告辦理機車貸款；
   亦未將其太太甲○○的身分證拿去辦理大哥大手機門號等語
   在卷（本院卷第58頁至第63頁）。另證人乙○○於偵查中亦
   證稱，其任職鉅隆公司機車貸款代辦人員，在辦理機車貸款
   時，有看到一名自稱甲○○之女子向機車行辦理貸款，但該
   女子並非告訴人甲○○本人；機車行欲辦理機車貸款時，則
   由其本人將資料拿給客戶填寫，再由其本人將客戶填寫完成
   的資料，回傳至其鉅隆公司，嗣由鉅隆公司再向銀行辦理貸
   款等語（95年度偵字第5842號偵查卷第30頁、32頁）；並於
   本院審理時證稱，於94年6 月間，在新莊市「亞巨機車行」
   有幫被告丙○○代辦過機車分期貸款該件業務，有見過被告
   ；有幫忙辦過甲○○申請辦理寶華銀行分期付款申請書的貸
   款等語明確（本院卷第2 宗第43頁至第44頁、第46頁）。
2、證人即告訴人甲○○偵查中證稱，其本人並未辦理機車貸款
   及和信門號申請，也未授權他人辦理等語明確（95年度偵緝
   字第2443號偵查卷第32頁）。
3、此外，並有如事實欄第一段所述之偽造和信公司申請門號00
   00000000號與0000000000號之「行動電話服務申請書」各1
   張與搭配同上門號之「手機兩年同意書」各1 張（均影本）
   在卷可稽（95年度偵緝字第2443號偵查卷第50頁至第53 頁）
   。復有如事實欄第二段所述之偽造「寶華銀行分期付款申請
   書」與具債權憑證性質之不完全本票（均影本）各1 紙在卷
   足憑（同上偵查卷第41頁）。
4、綜上所述，本件事證明確，被告犯行應堪認定。
二、查被告丙○○行為後，刑法於94年2 月2 日修正公布，並自
    95年7 月1 日起施行，行為後法律有變更者，應依刑法第2
    條第1 項予以比較適用。又刑法第2 條第1 項「行為後法律
    有變更者，適用行為時之法律。但行為後之法律有利於行為
    人者，適用最有利於行為人之法律」之規定，係規範行為後
    法律變更所生新、舊法律比較適用之準據法，並非刑法實體
    法律，自不生行為後法律變更之比較適用問題，故刑法修正
    施行後，應適用修正後第2 條第1 項規定，依「從舊、從輕
    」原則，為新舊法律之比較適用。又比較新舊法時，應就罪
    刑有關之共犯、未遂犯、想像競合犯、牽連犯、連續犯、結
    合犯，以及累犯加重、自首減輕暨其他法定加減原因（如身
    分加減）與加減例等一切情形，綜其全部罪刑之結果而為比
    較後，再適用有利於行為人之法律處斷，而不得一部割裂分
    別適用不同之新、舊法（最高法院24年上字第4634號、29
    年上字第964 號判例意旨及最高法院95年度第8 次刑事庭會
    議決議參照）。再者，刑法第2 條第1 項係規範行為後「法
    律變更」所生新舊法比較適用之準據法，故被告行為後刑法
    條文之修正，對於被告並無有利或不利之情形者（例如新舊
    法處罰輕重相同，犯罪構成要件亦無寬嚴之別等），即無庸
    適用修正後刑法第2 條第1 項規定。爰就被告所犯本罪，就
    其新舊法之比較適用分敘如下：
1、按刑法第28條原規定：「二人以上共同『實施』犯罪之行為
   者，皆為共同正犯。」，嗣新法修正為：「二人以上共同『
   實行』犯罪之行為者，皆為共同正犯。」，將舊法之「實施
   」修正為「實行」。其中「實施」一語，涵蓋陰謀、預備、
   著手及實行之概念在內，其範圍較廣；而「實行」則著重於
   直接從事構成犯罪事實之行為，其範圍較狹；亦即新修正之
   刑法第28條雖將「實施」修正為「實行」，排除完全未參與
   犯罪相關行為之「實行」的「陰謀共同正犯」與「預備共同
   正犯」，但仍無礙於「共謀共同正犯」之存在。是修正後刑
   法共同正犯之範圍已有限縮，共同正犯之範圍既因此而有變
   動，自屬犯罪後法律有變更，而非僅屬純文字修正，自有新
   舊法比較之適用之問題。而本件被告丙○○係實行共同正犯
   ，其與共犯即上開如事實欄第一段所述之姓名年籍不詳之成
   年女子與如事實欄第二段所述之「黃」姓成年女子間，就所
   犯前開如事實欄第一段、第二段所述共同行使偽造私文書罪
   ，因非屬陰謀、預備共同正犯，故經比較新舊法刑法第28 條
   適用之結果，修正後之刑法第28條並非較有利於被告，故依
   上「從舊、從輕」原則，自以適用行為時即修正前刑法第28
   條之規定（最高法院96年度臺上字第934 號判決、第1271 號
   判決參照）。
2、被告行為後，刑法第56條連續犯之規定，業於94年2 月2 日
   修正公布刪除，並於95年7 月1 日施行，則被告之犯行，因
   行為後新法業已刪除連續犯之規定，此刪除雖非犯罪構成要
   件之變更，但顯已影響行為人刑罰之法律效果，自屬法律有
   變更，依新法第二條第一項規定，比較新、舊法之結果，仍
   應適用較有利被告之行為時即舊法論以連續犯。
3、又修正前刑法第41條第1 項前段規定：「犯最重本刑為5 年
   以下有期徒刑之刑之罪，而受6 個月以下有期徒刑或拘役之
   宣告，因身體、教育、職業、家庭之關係或其他正當理由，
   執行顯有困難者，得以1 元以上3 元以下折算1 日，易科罰
   金」；第2 項規定：「併合處罰之數罪，均有前項情形，其
   應執行之刑逾6 月者，亦同。」；而刑法修正施行前之易科
   罰金折算標準，修正前罰金罰鍰提高標準條例第2 條前段規
   定（95 年5月17日修正刪除，95年7月1日施行），就其原定
   數額提高為100倍折算1日，則刑法修正施行前易科罰金折算
   標準，應以銀元300 元（即新臺幣900 元）折算1 日；而修
   正後刑法第41條第1項前段規定：「犯最重本刑為5年以下有
   期徒刑以下之罪，而受6 個月以下有期徒刑或拘役之宣告者
   ，得以新臺幣1千元、2千元或3千元折算1日，易科罰金」；
    第2 項規定：「前項規定於數罪併罰，其應執行之刑未逾6
    月者，亦適用之。」。綜合比較新舊法易科罰金之折算標準
    ，以修正前之規定，較有利於被告，自應依刑法第2 條第1
    項前段之規定適用有利於行為人之修正前刑法第41條第1 項
    前段規定，諭知易科罰金之折算標準。
4、綜上所述，經綜合比較新舊法結果，應以舊法對被告有利，
   自應整體依刑法第2 條第1 項前段規定，適用行為時之修正
   前刑法等規定，合先敘明。
三、
1、核被告丙○○就如事實欄第一段所為，係犯刑法第216 條、
   第210 條之行使偽造私文書罪；被告就如事實欄第一段事實
   部分，係基於一個偽造私文書並加以行使之單一犯意，接續
   偽造前開和信公司「行動電話服務申請書」與「手機兩年同
   意書」（私文書）；被告偽造「甲○○」之簽名於前開「行
   動電話服務申請書」與「手機兩年同意書」上之簽章欄上（
   偽造「甲○○」之簽名各1 個，各有偽造之私文書2 張，合
   計共有偽造之「甲○○」之簽名4 個），該偽造之簽名均為
   前開偽造私文書之部分行為，均不另論罪。又被告偽造前開
   私文書後復持以行使，其偽造私文書之低度行為應為行使之
   高度行為所吸收，亦不另論罪。
2、核被告丙○○就如事實欄第二段所為，係犯刑法第216 條、
   第210 條之行使偽造私文書罪；被告就如事實欄第二段事實
   部分，亦係基於一個偽造私文書並加以行使之單一犯意，接
   續偽造上揭「寶華銀行分期付款申請書」與具債權憑證性質
   不完全本票（均為私文書）；被告偽造「甲○○」之簽名於
   上揭「寶華銀行分期付款申請書」上之「申請人中文簽章欄
   」上及前揭本票上之發票人欄上（偽造「甲○○」之簽名各1
   個）；該偽造之「甲○○」之簽名均為前開偽造私文書之部
   分行為，均不另論罪。再被告偽造前開私文書後復持以行使
   ，其偽造私文書之低度行為應為行使之高度行為所吸收，亦
   不另論罪。
3、被告丙○○就如事實欄第一段、第二段所述行使偽造私文書
   罪，分別與如事實欄第一段所述之姓名年籍不詳之成年女子
   間；與如事實欄第二段所述之姓名年籍不詳之「黃」姓成年
   女子間，各互有犯意聯絡及行為分擔，均應論以共同正犯。
4、被告就所犯如事實欄第一段、第二段所述行使偽造私文書罪
   ，其先後2 次行使偽造私文書罪犯行，均時間緊接，犯罪構
   成要件相同，顯係基於概括犯意而為，因其犯罪行為均係在
   刑法修正前即民國95年7 月1 日之前所犯，自應依修正前刑
   法第56條連續犯之規定論以一罪。
6、
（1）、按本件檢察官雖起訴被告另犯刑法第212 條變造特種文
       書罪與刑法第201 條偽造有價證券等罪（起訴書漏引刑
       法第212 條，惟犯罪事實有敘及）等事實，惟經蒞庭公
       訴檢察官於本院審理時當庭縮減被告犯罪事實，僅論被
       告如事實欄第一段、第二段所述之行使偽造私文書罪事
       實，不論被告另犯刑法第212 條變造特種文書罪與刑法
       第201 條偽造有價證券等事實（本院卷第2 宗第75頁、
       第80 頁 、81頁）；故本院僅就被告前開如事實欄第一
       段、第二段所述之行使偽造私文書罪事實審理。
（2）、經查檢察官雖起訴被告另犯如起訴書附表2 所示之偽造
       本票即刑法第201 條偽造有價證券罪一節；惟依前開如
       起訴書附表2 所示，原起訴被告所偽造之本票其發票日
       期係94年7 月12日；然依偵查卷內所附之本票影本2 張
       比較對照以觀，該2 張本票影本發票人欄雖均偽造有告
       訴人甲○○之簽名；惟其中1 張之發票日期則蓋為「94
       、06、22」，並無到期日之記載（95年度偵字第5842 號
       偵查卷第20頁）；然另1 張則未記載發票日，僅蓋有到
       期日「94、7 、12」（95年度偵緝字第2443號偵查卷第
       41頁）；此有前開本票影本2 張在卷足憑；依上說明，
       因無從判別檢察官究竟是否有起訴如上揭起訴書附表2
       所示發票日期為94年7 月12日之偽造本票，基於罪疑違
       輕原則，故檢察官於本院審理時當庭陳明，認被告不構
       成刑法第201 條偽造有價證券罪（本院卷第2 宗第75頁
       ），併予敘明。
5、爰審酌被告丙○○於83年、84年、85年間曾犯有賭博罪、商
   業登記法罪等前科（再犯本罪不構成累犯），此有臺灣高等
   法院被告前案紀錄表在卷足憑，被告丙○○之素行；被告所
   犯本罪之犯罪手段係與前開姓名年籍不詳之成年女子或「黃
   」姓成年女子間共犯本罪，並偽簽告訴人甲○○之簽名以偽
   造前開私文書，被告2 次行使偽造私文書罪犯行，告訴人甲
   ○○所受之損害及被告於犯後業已於本院坦承犯行等一切情
   狀，量處如主文所示之宣告刑，並依修正前刑法第41條第1項
   前段規定，諭知易科罰金之折算標準。
四、按中華民國96年罪犯減刑條例業經立法院於96年6 月15日三
    讀通過，嗣經總統於96年7 月4 日令公布，依同條例第16條
    規定，於96年7 月16日施行。查被告所犯上開連續行使偽造
    私文書罪之犯罪時間，均係在民國96年4 月24日以前，所犯
    之罪亦合於中華民國96年罪犯減刑條例第2 條第1 項第3款
    規定之減刑條件，爰予以減其宣告刑二分之一如主文所示之
    刑，並諭知易科罰金之折算標準，以示懲儆。
五、沒收：
1、如事實欄第一段所述，偽造申請門號00 00000000 號與00000
   0000 0號之「行動電話服務申請書」各一張，其上申請人簽
   章欄上所偽造之「甲○○」之簽名各1 個；搭配同上門號之
   偽造「手機兩年同意書」各一張，其上立同意書人姓名簽章
   欄上所偽造之「甲○○」之簽名各1 個（共計有偽造之「甲
   ○○」之簽名4 個），係偽造之簽名，均依刑法第219 條規
   定宣告沒收。
2、如事實欄第二段所述，偽造之「寶華銀行分期付款申請書」
   1 張，其上「申請人中文簽章欄」上所偽造「甲○○」之
   簽名1 個（起訴書誤載簽名2 枚）；空白本票之發票人欄上
   所偽造「甲○○」之簽名1 個（共計有偽造之「甲○○」之
   簽名2 個），係偽造之簽名，均依刑法第219 條規定宣告沒
   收。
3、按前開如事實欄第一段所述，偽造申請門號00 00000000 號
   與00000 0000 0號之「行動電話服務申請書」各一張，其上
   申請人資料欄之個人姓名/ 公司欄所填寫之姓名，本質上僅
   在識別申請人為何人而已，並非如在上開申請人簽章欄上由
   申請人本人所填寫之姓名，表示簽名者具有向電信公司申請
   行動電話門號之意思表示，故前開「行動電話服務申請書」
   上申請人資料欄之個人姓名/ 公司欄所填寫之姓名「甲○○
   」，尚不生偽造署押問題（最高法院70年度臺上字第2480號
   判例參照）。
4、同上如事實欄第二段所述，偽造之「寶華銀行分期付款申請
   書」，其上之姓名、出生年月日、身分證統一編號、地址、
   電話號碼等資料欄，亦僅在識別申請人為何人而已，並未具
   有一定之意思表示，依上揭判例說明，上揭姓名、出生年月
   日、身分證統一編號、地址、電話號碼等資料欄，所填寫之
   姓名「甲○○」，亦不生偽造署押問題。
5、起訴書認上開3 、所述「行動電話服務申請書」上申請人資
   料欄之個人姓名/ 公司欄所填寫之姓名「甲○○」；上揭4
   、所述姓名、出生年月日、身分證統一編號、地址、電話號
   碼等資料欄，所填寫之姓名「甲○○」認係偽造署押云云，
   尚有誤會，合併敘明。
據上論斷，應依刑事訴訟法第299 條第1 項前段，刑法第2 條第
1 項前段、修正前刑法第28條、第56條、刑法第216 條、210 條
、修正前刑法第41條第1 項前段、第219 條、刑法施行法第1 條
之1 第1 項、第2 項前段，修正前罰金罰鍰提高標準條例第2 條
，中華民國96年罪犯減刑條例第2 條第1 項第3 款、第7 條、第
9 條，判決如主文。
本案經檢察官連思藩到庭執行職務。
中    華    民    國    97    年    4     月    30    日
                  刑事第二庭    審判長法  官 王復生
                                      法  官 楊千儀
                                      法  官 陳坤地
上列正本證明與原本無異。
如不服本判決，應於送達後十日內敘明上訴理由，向本院提出上
訴狀。
                                      書記官 林壯隆
中    華    民    國    97    年    5     月    5     日
附表一、（如事實欄第一段所述）（合計偽造之「甲○○」簽名
                                共肆個）
編號1、
偽造申請門號00 00000000 號、與000000000 0 號之「行動電話
服務申請書」各壹張，其上申請人簽章欄上所偽造之「甲○○」
之簽名各壹個（合計偽造之「甲○○」簽名共貳個）。
編號2、
搭配同上門號偽造「手機兩年同意書」各一張，其上立同意書人
姓名簽章欄上所偽造之「甲○○」之簽名各壹個（合計有偽造之
「甲○○」簽名共貳個）。
附表二、（如事實欄第二段所述）（合計偽造之「甲○○」簽名
                                共貳個）
編號1、
偽造之「寶華銀行分期付款申請書」1 張，其上「申請人中文簽
章欄」上所偽造「甲○○」之簽名壹個。
編號2、
空白本票之發票人欄上所偽造「甲○○」之簽名壹個。
附錄本案論罪科刑法條全文：
刑法第210條：偽造、變造私文書，足以生損害於公眾或他人者，處
             五年以下有期徒刑。
刑法第216條：行使第210條至第215條之文書者，依偽造、變造文書或
             登載不實事項或使登載不實事項之規定處斷。


司法院資訊處製作；財團法人民間司法改革基金會備份。
